【裁判字號】    99,台上,3558
【裁判日期】    990610
【裁判案由】    違反毒品危害防制條例
【裁判全文】
最高法院刑事判決            九十九年度台上字第三五五八號
上  訴  人  甲○○
選任辯護人  王炳輝律師
上列上訴人因違反毒品危害防制條例案件，不服台灣高等法院台
中分院中華民國九十七年七月八日第二審判決（九十五年度上訴
字第八八三號，起訴案號：台灣彰化地方法院檢察署九十三年度
偵字第六三一七號），提起上訴，本院判決如下：
    主  文
原判決撤銷，發回台灣高等法院台中分院。
    理  由
本件原判決認定上訴人甲○○意圖營利，基於概括之犯意，自民
國九十三年六月間起至同年八月間止，先後三次在彰化縣溪湖鎮
○○街四十三巷十九號廣儕電子遊戲場，各以新台幣二萬二千元
，販賣第一級毒品海洛因予劉英芳，每次重約三點七五公克；其
中第一次並同時基於轉讓第二級毒品安非他命之犯意，附贈約零
點三公克之安非他命。嗣為警於同年八月二十七日晚上十時許，
在上開遊戲場查獲，並扣得海洛因八包、甲基安非他命五包等情
，因而撤銷第一審科刑之判決，改判依想像競合犯、行為時連續
犯規定從一重仍論處上訴人連續販賣第一級毒品罪刑，固非無見
。惟查：訴訟程序之遵守，旨在維護被告之利益，第二審法院得
不待被告之陳述逕行判決者，以被告經合法傳喚，無正當理由不
到庭之情形為限，此觀刑事訴訟法第三百七十一條之規定自明。
所謂合法傳喚，即指依同法第八章關於傳喚被告之規定且係合法
送達而言，而將傳票依本法第五十九條第一款為公示送達，必須
被告之住、居所、事務所及所在地不明者，始生擬制送達之效力
，苟未經合法傳喚，縱屬無正當理由而不到庭，亦無逕行判決之
餘地；是否無正當理由不到庭，應從社會通常觀念，審認被告之
不到庭是否足認為有正當之理由為準，因之被告合法傳喚，倘已
陳明不到庭之理由者，則應經調查，為必要之說明，方足資判斷
得否適用本條逕行判決。被告犯罪後出境至大陸地區，其住、居
所及所在地不明，未能依「海峽兩岸共同打擊犯罪及司法互助協
議」之規定予以遣返者，固得為公示送達，惟若該被告在大陸地
區因另案犯罪而被當地公安機關逮捕拘禁，致事實上不能於原審
審判期日到庭，不惟已難謂為無正當理由，且被告既已被拘禁於
一定處所，當非屬所在地不明，即使對該被告經依法公示送達，
仍不生送達之效力，自難認係屬合法傳喚。台灣地區與大陸地區
人民關係條例第七十五條之一前段，明定「大陸地區人民於犯罪
後出境，致不能到庭者，法院得於其能到庭前停止審判」，本乎
相同法理，對於被告之台灣地區人民於犯罪後出境至大陸地區，
而有前述不符逕行判決之情形者，應認法院得於其客觀上能到庭
以前停止審判，以資因應。稽之案內資料，本件上訴人於九十五
年五月二十日經由金門出境到大陸地區，同年六月四日因犯毒品
罪嫌經大陸地區廈門市人民檢察院批准，由廈門市公安局執行逮
捕，羈押於廈門市第一看守所等情，有上訴人入出境紀錄及原審
辯護人具狀陳報之廈門市公安局逮捕通知書影本可參（見原審卷
第四三、四九、五０頁）。原審既知上訴人另案羈押於大陸地區
看守所，無法傳喚簽提到案，並曾多次囑託財團法人海峽交流基
金會函查上訴人已否釋放或其最新發展情形尚未見復，竟仍依刑
事訴訟法第五十九條第一款規定裁定公示送達，並以經合法傳喚
，無正當理由不到庭，而不待其陳述逕行判決，依上說明，其所
踐行之訴訟程序，自難謂無刑事訴訟法第三百七十九條第六款之
違背法令。上訴意旨執以指摘原判決違法，非無理由，應認有撤
銷發回更審之原因。
據上論結，應依刑事訴訟法第三百九十七條、第四百零一條，判
決如主文。
中    華    民    國  九十九  年    六    月    十    日
                      最高法院刑事第十三庭
                          審判長法官  賴  忠  星
                                法官  呂  丹  玉
                                法官  吳      燦
                                法官  蔡  名  曜
                                法官  葉  麗  霞
本件正本證明與原本無異
                                      書  記  官
中    華    民    國  九十九  年    六    月   十五   日
                                                     M

司法院資訊處製作；財團法人民間司法改革基金會備份。
